【裁判字號】    94,重訴,81
【裁判日期】    970109
【裁判案由】    確認租賃關係存在
【裁判全文】
臺灣高雄地方法院民事判決              94年度重訴字第81號
原      告  瀚泉國際事業有限公司
即反訴被告
法定代理人  乙○○
訴訟代理人  李昌明律師
反訴 被 告  乙○○
訴訟代理人  丙○○
被      告  高雄縣政府
即反訴原告
法定代理人  甲○○
訴訟代理人  柯尊仁律師
複代 理 人  黃偉欽律師
上列當事人間確認租賃關係存在事件，本院於民國96年12月26日
言詞辯論終結，判決如下：
    主  文
原告之訴駁回。
反訴被告應連帶給付反訴原告新臺幣壹佰陸拾玖萬捌仟參佰陸拾
壹元，及自民國九十六年四月十七日起至清償日止，按年息百分
之五計算之利息。
反訴被告瀚泉國際事業有限公司應給付反訴原告新臺幣陸拾萬肆
仟捌佰陸拾柒元。
反訴原告其餘之訴駁回。
本訴訴訟費用由原告負擔。
反訴訴訟費用由反訴被告瀚泉國際事業有限公司、乙○○連帶負
擔三分之二，餘由反訴原告負擔。
本判決第二項於反訴原告以新台幣伍拾陸萬陸仟壹佰貳拾元供擔
保後得假執行。但反訴被告瀚泉國際事業有限公司、乙○○如以
新臺幣壹佰陸拾玖萬捌仟參佰陸拾壹元，為反訴原告預供擔保，
得免為假執行。
本判決第三項於反訴原告以新台幣貳拾萬壹仟陸佰貳拾貳元供擔
保後得假執行。但反訴被告瀚泉國際事業有限公司如以新臺幣陸
拾萬肆仟捌佰陸拾柒元，為反訴原告預供擔保，得免為假執行。
反訴原告其餘假執行之聲請駁回。
    事實及理由
一、按訴狀送達後，原告不得將原訴變更或追加他訴，但經被告
    同意者；不甚礙被告之防禦及訴訟之終結者，不在此限，民
    事訴訟法第255 條第1 項第1 款、第7 款分別定有明文。本
    件原告瀚泉國際事業有限公司（下稱瀚泉公司）於起訴後將
    原應受判決事項之聲明：「確認瀚泉公司與被告高雄縣政府
    （下稱高雄縣政府）於民國92年5 月15日，就高雄縣鳥松鄉
    ○○段227 地號土地所簽立系爭租賃契約（詳下述）關係存
    在。」，變更為：「確認瀚泉公司與高雄縣政府簽立之系爭
    租賃契約自94年1 月1 日起至96年5 月14日止之租賃關係存
    在。」，業經高雄縣政府表示同意（本院卷二第270 頁），
    核與上揭法條規定相符，依法自應予以准許。另高雄縣政府
    於本院審理中對瀚泉公司提起反訴，嗣追加反訴被告乙○○
    （下稱乙○○），並將原反訴聲明：「瀚泉公司應給付高雄
    縣政府自94年1 月1 日起至瀚泉公司交還高雄縣鳥松鄉○○
    段227 地號土地之日止，按月以新臺幣（下同）211,000 元
    計算之損害金。」，變更為「(1)瀚泉公司與乙○○應連帶給
    付高雄縣政府1,698,361 元，及自反訴起訴狀繕本送達瀚泉
    公司及乙○○翌日起至清償日止，按年息5 ％計算之利息。
    (2)瀚泉公司應給付高雄縣政府4,642,000 元。」，本院認均
    不甚礙瀚泉公司之防禦及本件訴訟之終結，核與上開法條規
    定相符，依法亦予以准許，合先敘明。
二、瀚泉公司起訴主張：
  1.高雄縣政府所屬高雄縣政府交通局於91年12月6 日就「高雄
    縣鳥松鄉○○段227 地號部分公園用地」（下稱系爭土地）
    召開標租比價、議價程序，由瀚泉公司得標，詎瀚泉公司於
    91 年12 月8 日發現系爭土地遭他人大肆挖掘，且其上原有
    之草坪及植摘之花樹均遭他人取走，現場形同廢墟，嗣雙方
    於92年5 月12日達成協議，瀚泉公司同意於92年5 月12日完
    成系爭土地點交，後續由高雄縣政府持續夯實再進行填覆30
    公分沃土及鋪植草皮。雙方並於92年5 月15日簽訂高雄縣縣
    有土地短期租賃契約，約定由瀚泉公司向高雄縣政府承租系
    爭土地，承租面積2,300 平方公尺，租賃期間自92年5 月15
    日起至96年5 月14日止，租金每年總額2, 532,000元，按季
    預收，繳納期間為該季第1 個月（下稱系爭租賃契約），瀚
    泉公司並於92年5 月15日繳納履約保證金1,000,000 元。詎
    高雄縣政府竟於93年12月15日發函予瀚泉公司，表示因瀚泉
    公司已積欠15個月租金未繳，將自93年12月31日起終止系爭
    租賃契約，惟瀚泉公司因下列原因：(1)高雄縣澄清湖特定區
    IV-10 東側綠帶公園公共設施工程第一期（下稱澄清湖工程
    ）完工延滯(2)土方未持續夯實至17.7公尺為止(3)系爭土地之
    擋土牆崩塌及土石流失至附近「瑪斯奴咖啡」大門前，致產
    生糾紛（下稱系爭3 項事由），而無法使用系爭土地營業，
    瀚泉公司自得行使同時履行抗辯權，拒絕繳納租金，是高雄
    縣政府上開終止系爭租賃契約之意思表示自不合法，爰起訴
    請求確認系爭租賃契約自94年1 月1 日起至96年5 月14日止
    之租賃關係存在。
  2.就高雄縣政府所提起反訴部分，則以：高雄縣政府雖請求瀚
    泉公司給付積欠之租金1,698,361 元，惟瀚泉公司得以系爭
    3 項事由對高雄縣政府主張同時履行抗辯權，自得拒絕給付
    上開積欠之租金。另高雄縣政府又請求瀚泉公司給付自94年
    1 月1 日起至95年10月31日止，使用系爭土地之不當得利金
    額合計4,642,000 元，惟系爭土地於94年3 月26日即遭高雄
    縣政府斷水斷電，瀚泉公司實際使用系爭土地僅至94年3 月
    26 日 止，是高雄縣政府請求上開不當得利金額，並無理由
    等語置辯，聲明：(1)駁回高雄縣政府之反訴。(2)如受不利判
    決，願供擔保請准宣告免為假執行。
三、高雄縣政府則以：
  1.高雄縣政府已依系爭租賃契約之約定，交付系爭土地予瀚泉
    公司使用，瀚泉公司自應履行系爭租賃契約之義務，按時繳
    納租金，詎瀚泉公司於92年5 月15日繳納第1 期租金633,00
    0 元，於93年11年15日繳納租金159,925 元、93年12月13日
    繳納租金159,925 元後，即未按期繳納租金，高雄縣政府自
    得依系爭租賃契約第8 條第1 項第7 款：「本約出租之基地
    ，有下列情形之一者，乙方（指高雄縣政府）得隨時終止租
    約，甲方（指瀚泉公司）不得異議：（七）逾期未繳納租金
    在2 個月以上者。」之約定，於93年12月31日起終止系爭租
    賃契約，即雙方就系爭土地自94年1 月1 日起已無租賃關係
    。瀚泉公司雖以系爭3 項事由主張同時履行抗辯權，惟高雄
    縣政府已履行雙方於92年5 月12日達成之協議，於系爭土地
    上填覆30公分沃土及鋪植草皮，瀚泉公司所舉系爭3 項事由
    並無理由，況系爭3 項事由僅係附隨義務，不得以之對於主
    給付義務之給付租金主張同時履行抗辯，且瀚泉公司實際上
    亦從未對高雄縣政府有行使同時履行抗辯權之意思表示，是
    系爭租賃契約業經高雄縣政府合法終止，瀚泉公司所提確認
    之訴自無理由等語置辯，聲明：駁回瀚泉公司所提確認之訴
    。
  2.另對瀚泉公司及乙○○提起反訴主張：瀚泉公司依據系爭租
    賃契約之約定，有繳納租金之義務，而瀚泉公司尚積欠1,69
    8,361 元之租金未繳，且乙○○為瀚泉公司之連帶保證人，
    自應就上開積欠之租金負連帶給付責任，高雄縣政府爰依據
    系爭租賃契約之約定及連帶保證之法律關係，請求瀚泉公司
    及乙○○連帶給付積欠之租金1,698,361 元。又高雄縣政府
    已於93年12月31日終止系爭租賃契約，惟瀚泉公司並未交還
    系爭土地予高雄縣政府，且繼續無權占用系爭土地，則瀚泉
    公司自屬無法律上之原因受有利益，且致高雄縣政府受有相
    當於租金之損害，高雄縣政府爰依不當得利之規定，請求瀚
    泉公司給付自94年1 月1 日起至95年10月31日止（合計22個
    月），按月以211,000 元（即系爭租賃契約每月之租金）計
    算之損害，合計4,642,000 元（211,000 ×22＝4,642,000
    ）。反訴聲明：(1)瀚泉公司與乙○○應連帶給付高雄縣政府
    1698,361元，及自反訴狀繕本送達瀚泉公司及乙○○翌日（
    即96年4 月17日）起至清償日止，按年息5 ％計算之利息。
    (2)瀚泉公司應給付高雄縣政府4,642,000 元。(3)願供擔保請
    准宣告假執行。
四、乙○○則以：伊就有於系爭租賃契約擔任瀚泉公司之連帶保
    證人一節不予爭執，惟引用瀚泉公司就反訴部分所為抗辯，
    伊得對高雄縣政府主張同時履行抗辯，拒絕繳納租金，高雄
    縣政府請求伊連帶給付積欠之租金1,698,361 元，並無理由
    等語置辯。聲明：(1)駁回高雄縣政府之反訴。(2)如受不利判
    決，願供擔保請准宣告免為假執行。
五、兩造對下列事項不予爭執，並有高雄縣政府交通局「鳥松鄉
    ○○段227 地號部分公園用地」標租比價、議價記錄表（本
    院卷一第9 頁）、高雄縣政府縣有土地短期出租投標須知（
    本院卷一第11頁）、高雄縣政府縣有土地短期出租補充說明
    （本院卷一第13頁）、系爭租賃契約及其公證書（本院卷一
    第16至18頁）各1份附卷可憑，堪認為真實：
  1.高雄縣政府所屬高雄縣政府交通局於91年12月6 日就系爭土
    地召開標租比價、議價程序，由瀚泉公司得標。
  2.兩造於92年5 月15日簽立系爭租賃契約，約定由瀚泉公司向
    高雄縣政府承租系爭土地，承租面積2,300 平方公尺，租賃
    期間自92年5 月15日起至96年5 月14日止，租金每年2,532,
    000 元，瀚泉公司並於同日繳納履約保證金1,000,000 元。
    嗣瀚泉公司於92年5 月15日繳納第1 期租金633,000 元，於
    93年11年15日繳納租金159,925 元、93 年12 月13日繳納租
    金159,925 元後，即未繳納租金。
  3.高雄縣政府於93年12月15日以府財產字第0930234716號函，
    以瀚泉公司已積欠15個月租金未繳，向瀚泉公司為終止系爭
    租賃契約之意思表示，即雙方自94年1 月1 日起就系爭土地
    已無租賃關係存在。嗣高雄縣政府已於95年11月2 日將系爭
    土地出租予他人使用。
六、本件爭點為：
  1.瀚泉公司得否以系爭3 項事由向高雄縣政府行使同時履行抗
    辯，拒絕給付租金？高雄縣政府以瀚泉公司積欠租金未繳為
    由，於94年12月31日起終止系爭租賃契約，是否合法？
  2.高雄縣政府依據系爭租賃契約之約定及連帶保證之法律關係
    ，請求瀚泉公司及乙○○連帶給付積欠之租金1,698,361 元
    ，有無理由？
  3.高雄縣政府依據不當得利之規定，請求瀚泉公司給付4,642,
    000元，有無理由？
七、瀚泉公司得否以系爭3 項事由向高雄縣政府行使同時履行抗
    辯，拒絕給付租金？高雄縣政府以瀚泉公司積欠租金未繳為
    由，於94年12月31日起終止系爭租賃契約，是否合法？
    瀚泉公司主張其得以系爭3 項事由向高雄縣政府行使同時履
    行抗辯權，拒絕給付租金，則高雄縣政府以瀚泉公司積欠租
    金為由，於94年12月31日起終止系爭租賃契約之意思表示自
    不合法，爰請求確認系爭租賃契約自94年1 月1 日起至96年
    5 月14日止之租賃關係存在等語，高雄縣政府則辯稱：其已
    依系爭租賃契約之約定交付系爭土地予瀚泉公司使用，瀚泉
    公司自應按期繳納租金，詎瀚泉公司已積欠15個月租金未繳
    ，則高雄縣政府依據第8 條第1 項第7 款約定終止系爭租賃
    契約，自屬有據，另瀚泉公司以系爭3 項事由主張同時履行
    抗辯並無理由等語置辯。經查：
  1.按稱租賃者，謂當事人約定，一方以物租與他方使用收益，
    他方支付租金之契約，民法第421 條第1 項定有明文。次按
    因契約互負債務者，於他方當事人未為對待給付前，得拒絕
    自己之給付，民法第264 條第1 項前段亦定有明文。而所謂
    同時履行之抗辯，乃係基於雙務契約而發生，倘雙方之債務
    ，非本於同一之雙務契約而發生，縱令雙方債務在事實上有
    密切之關係，或雙方之債務雖因同一之雙務契約而發生，然
    其一方之給付，與他方之給付，並非立於互為對待給付之關
    係者，均不能發生同時履行之抗辯，有最高法院59年台上字
    第850 號判例可資參照。
  2.本件高雄縣政府所屬高雄縣政府交通局於91年12月6 日就系
    爭土地召開標租比價、議價程序，由瀚泉公司得標，惟經瀚
    泉公司於91年12月8 日發現系爭土地遭他人挖掘，其上原有
    之草坪及植摘之花樹均遭他人取走，嗣兩造於92年5 月12日
    於系爭土地現場達成協議，協議內容為：「經雙方代表現場
    勘查，同意以92年5 月12日完成標租地點交，後續由高雄縣
    政府持續夯實，再進行填覆30公分沃土及鋪植草皮，並請瀚
    泉公司依規定進行雙方簽約程序。」，雙方遂於92年5 月15
    日簽訂系爭租賃契約等情，為兩造所不爭執，並有瀚泉公司
    提出之照片1 張、高雄縣政府交通局「鳥松鄉○○段227 地
    號部分公園用地」標租比價、議價記錄表、高雄縣政府縣有
    土地短期出租投標須知、高雄縣政府縣有土地短期出租補充
    說明、高雄縣政府與瀚泉公司辦理鳥松鄉○○段227 地號部
    分用地標租案點交會議紀錄、系爭租賃契約及其公證書（本
    院卷一第9 、10、11、13、14、16至18頁）各1 份在卷可憑
    ，自堪認為真實。是系爭土地之出租案於瀚泉公司於91年12
    月6 日得標後，系爭土地固有遭他人挖掘，且其上原有之草
    坪及植摘之花樹均遭他人取走之情形，惟雙方已於92年5 月
    12日達成協議，完成標租地即系爭土地之點交，並於完成點
    交後3 日即92年5 月15日簽訂系爭租賃契約，足認瀚泉公司
    已同意高雄縣政府以92年5 月12日之系爭土地現狀為點交，
    應可認定。而高雄縣政府既已將系爭土地點交予瀚泉公司使
    用，其已履行系爭租賃契約之主給付義務，則瀚泉公司自應
    依系爭租賃契約之約定，履行其主給付義務即按期繳納租金
    予高雄縣政府。
  3.瀚泉公司雖以系爭3 項事由，認其無法使用系爭土地營業，
    而主張行使同時履行抗辯權，其得拒絕繳納租金等語，惟查
    ：
  (1)就「澄清湖工程完工延滯」部分：
    瀚泉公司主張澄清湖工程原預定92年5 月下旬完工，卻遲至
    93年10月22日始完成驗收，此工程完工延宕，使系爭土地無
    法與高雄縣政府所標榜「澄清湖風華再造」之榮景相結合，
    致瀚泉公司無法達成預期投資利潤，瀚泉公司自得主張同時
    履行抗辯等語，高雄縣政府就澄清湖工程係於93年10月22日
    始完成驗收一節不予爭執（本院卷二第257 頁），惟辯稱：
    澄清湖工程於91年11月12日發包，並於同年12月14日動工，
    而兩造於92年5 月12日至系爭土地現場勘查，斯時澄清湖工
    程早已動工，且瀚泉公司亦知悉此情，惟瀚泉公司當時並未
    就此工程有表示任何意見，且高雄縣政府亦未於招標公告或
    系爭租賃契約上保證澄清湖工程之成效，瀚泉公司據此主張
    同時履行抗辯，並無理由等語。經查，澄清湖工程係於91年
    11月12日發包，並於同年12月14日開工，嗣於93年10月22日
    驗收完畢之事實，為兩造所不爭執（本院卷二第257 、271
    頁），足認兩造於92年5 月12日點交系爭土地及同年5 月15
    日簽訂系爭租賃契約時，澄清湖工程確已開工，惟依卷附高
    雄縣政府縣有土地短期出租投標須知、高雄縣政府縣有土地
    短期出租補充說明、高雄縣政府與瀚泉公司辦理鳥松鄉○○
    段227 地號部分用地標租案點交會議紀錄、系爭租賃契約等
    書證內容，兩造並未就澄清湖工程之完工日期或其可達成之
    效用有所約定，況瀚泉公司所陳稱：系爭土地可與高雄縣政
    府所標榜「澄清湖風華再造」之榮景相結合，以達成預期投
    資利潤云云，應僅係其私人於商業投資行為中所為主觀考量
    因素，是兩造就此並未有所約定，則澄清湖工程自非系爭租
    賃契約內容之一部分，高雄縣政府就澄清湖工程之完工日期
    自無保證履行之義務，從而，瀚泉公司以「澄清湖工程完工
    延滯」為由，主張同時履行抗辯拒絕給付租金，自屬無據。
  (2)就「土方未持續夯實至17.7公尺為止」部分：
    瀚泉公司主張兩造曾於92年4 月2 日召開之會議達成結論，
    高雄縣政府應將系爭土地夯實至17.7公尺，惟高雄縣政府並
    未履行上開結論，瀚泉公司自得主張同時履行抗辯等語，惟
    為高雄縣政府所否認，辯稱：兩造固有於92年4 月2 日召開
    會議達成上開結論，惟兩造於92年5 月12日點交系爭土地時
    ，已另行達成協議，由高雄縣持續夯實系爭土地，並進行填
    覆30公分沃土及鋪植草皮，而高雄縣政府已分別於92年10月
    3 日完成鋪植草皮、於同年11月11日回填沃土，並就鋪植草
    皮及回填沃土期間對瀚泉公司造成之損失，於93年3 月11日
    以函文同意減租合計472,827 元，是高雄縣政府已履行92年
    5 月12日所為協議內容，並同意減租，瀚泉公司自不得主張
    同時履行抗辯等語。經查，依據卷附92年4 月2 日「有關瀚
    泉公司標租本府鳥松鄉○○段227 地號部分公園用地申請延
    期簽約案會議紀錄」（本院卷一第34頁）之內容，兩造固有
    達成：「由高雄縣政府夯實系爭土地，並以不低於17.7公尺
    為原則」之會議結論（見上開會議紀錄之會議結論第2 點）
    ，惟依上開會議紀錄所載，上開會議僅係兩造於92年5 月15
    日正式簽約前，就簽約相關事項所為協商，自難認係系爭租
    賃契約內容之一部分，且兩造嗣於92年5 月12日點交系爭土
    地時，就夯實土地部分另行達成協議，由高雄縣持續夯實系
    爭土地，並進行填覆30公分沃土及鋪植草皮，有上開92年5
    月12日點交會議紀錄1 份在卷可憑，參以卷附瀚泉公司於92
    年9 月1 日以92瀚字0000000 號發函予高雄縣政府交通局之
    函文內容（本院卷一第127 頁），瀚泉公司已於該函文說明
    欄第1 點自承：「‧‧‧貴府於92年4 月2 日之協議，同意
    夯實後進行覆30公分沃土及鋪植草坪」，足認兩造嗣於92年
    5 月12日進行系爭土地之點交時，就夯實土地部分已變更原
    92年4 月2 日「由高雄縣政府夯實系爭土地，並以不低於
    17.7公尺為原則」之會議結論，而另行達成92年5 月12日「
    由高雄縣持續夯實系爭土地，並進行填覆30公分沃土及鋪植
    草皮」之協議，應可認定。而兩造既已變更92年4 月2 日之
    會議結論，高雄縣政府自無履行上開92年4 月2 日會議結論
    之義務。況兩造於92年4 月2 日所達成會議結論及同年5 月
    12日所達成協議，均未見兩造於系爭租賃契約內有所約定，
    且瀚泉公司亦已同意高雄縣政府就系爭土地於92年5 月12日
    之現狀為點交，嗣雙方並於同年月15日簽訂系爭租賃契約，
    如上所述，是上揭92年4 月2 日會議結論及同年5 月12日之
    協議內容，自均非高雄縣政府依據系爭租賃契約所應履行之
    給付義務，其與瀚泉公司給付租金之義務並無對待給付之關
    係，瀚泉公司自不得以其作為同時履行抗辯之事由。綜上，
    瀚泉公司以高雄縣政府未履行「土方未持續夯實至17.7公尺
    為止」之義務而主張同時履行抗辯，亦屬無據。
  (3)就【系爭土地之擋土牆崩塌及土石流失至附近「瑪斯奴咖啡
    」大門前，致產生糾紛】部分：
    瀚泉公司主張因系爭土地後方擋土牆設計不當且施工不良造
    成崩塌，且土石流失至附近「瑪斯奴咖啡」大門前，致產生
    糾紛，增設之左側擋土牆施工期間，均影響瀚泉公司之營業
    ，爰主張同時履行抗辯等語，惟為高雄縣政府否認，辯稱：
    雙方於92年6 月13日至系爭土地進行會勘時固有達成結論：
    「擋土牆因考量土方有流失之虞，建議優先辦理。」，惟此
    係應瀚泉公司之要求始增設擋土牆，並非高雄縣政府依據系
    爭租賃契約所應履行之義務，且高雄縣政府已於92年11月27
    日將崩塌之擋土牆修復完成，於93年4 月16日將左側擋土牆
    施工完成，已履行建構擋土牆之義務等語。經查，依據卷附
    「高雄縣政府辦理鳥松鄉○○段227 地號公園地增設擋土牆
    、休閒座椅及夜間燈光會勘紀錄」之綜合結論第2 點所載：
    「擋土牆因考量土方有流失之虞，建議優先辦理。」（本院
    卷一第19頁背面），高雄縣政府對此亦不予爭執，固可認雙
    方確於92年6 月13日，有達成高雄縣政府應建構擋土牆以防
    止土石流失之義務，惟高雄縣政府已於92年11月27日將崩塌
    之擋土牆修復完成，於93年4 月16日將左側擋土牆施工完成
    之事實，為高雄縣政府陳述屬實，並為瀚泉公司所不爭（本
    院卷二第257 、271 頁），是足認高雄縣政府已履行其增設
    擋土牆之義務。況雙方於92年6 月13日所達成增設擋土牆之
    結論，係渠等於92年5 月15日簽訂系爭租賃契約後所另行成
    立之約定，自非高雄縣政府依據系爭租賃契約所應履行之給
    付義務，與瀚泉公司應給付租金之義務並無對待給付之關係
    ，瀚泉公司自不得以其作為同時履行抗辯之事由。綜上，瀚
    泉公司此部分主張同時履行抗辯之事由，亦屬無據。
  (4)綜上，瀚泉公司所舉系爭3 項事由，均非高雄縣政府依據系
    爭租賃契約所應履行之給付義務，自與瀚泉公司應給付租金
    之義務並無對待給付之關係，從而，瀚泉公司主張其得以系
    爭3 項事由主張同時履行抗辯，拒絕給付租金云云，自不足
    為採。
  4.瀚泉公司雖又主張其自93年3 月24起至94年2 月16日止，合
    計以9 份函文【本院卷一第164 至171 頁、第175 至176 頁
    ，其中瀚泉公司所舉原證31至34（本院卷二第362 至365 頁
    ），與原證14至17，係屬內容相同之函文】發函予高雄縣政
    府，主張以系爭3 項事由行使同時履行抗辯權，拒絕給付租
    金等語，惟為高雄縣政府否認，辯稱：瀚泉公司所提上揭9
    份函文，均無行使同時履行抗辯之主張等語。經查，按民法
    第95條第1 項前段規定：「非對話而為意思表示者，其意思
    表示，以通知達到相對人時，發生效力。」，是瀚泉公司欲
    行使同時履行抗辯權，自應將其行使同時履行抗辯之意思表
    示通知予高雄縣政府，始生效力。而觀之瀚泉公司所提上揭
    9 份函文內容略以：(1)93年3 月24日之函文，瀚泉公司係表
    示因高雄縣政府於系爭土地進行工程，致影響其營業，要求
    高雄縣政府減租並賠償（本院卷一第164 頁）。(2)93年4 月
    15日之函文，瀚泉公司表示因擋土牆施工不當致土石流失，
    請求每月酌減租金三分之二計140,000 元（本院卷一第165
    頁）。(3)93年8 月20日之函文，瀚泉公司表示因高雄縣政府
    於系爭土地進行工程，影響其整體規劃營運，請求減租並改
    以月繳方式繳納租金（本院卷一第166 頁）。(4)93年10月3
    日之函文，瀚泉公司係表示其不須就第一期公園之電費全部
    負擔（本院卷一第167 頁）。(5)93年10月3 日之函文，瀚泉
    公司係要求高雄縣政府測量系爭土地，以利調整減租金額（
    本院卷一第169 頁）。(6)93年10月25日之函文，瀚泉公司表
    示因高雄縣政府於系爭土地進行工程，影響其營業，請求召
    開協調會維護雙方權益（本院卷一第170 頁）。(7)93年11月
    15日之函文，瀚泉公司表示扣除其權益受損部分，其繳納93
    年10月份之租金159,925 元（本院卷一第171 頁）。(8)93年
    12月23日之函文，瀚泉公司表示高雄縣政府違約在先，卻片
    面終止系爭租賃契約，影響其營運，請高雄縣政府儘速完成
    應完成之事等語（本院卷一第175 頁）。(9)94年2 月16日之
    函文，瀚泉公司表示因系爭土地遭人盜挖，已影響其營運，
    爰向高雄縣政府請求損害賠償（本院卷一第176 頁）。是依
    上揭9 份函文內容，除(4)部分與本件難認有關聯外，其餘函
    文內容，瀚泉公司或係請求減租、變更繳納租金之方式，或
    係請求損害賠償或要求協調等，均無明確以系爭3 項事由主
    張同時履行抗辯及拒絕給付租金之意思表示，是瀚泉公司主
    張其有向高雄縣政府為行使同時履行抗辯之意思表示云云，
    不足採信。高雄縣政府辯稱：瀚泉公司並未向其為同時履行
    抗辯之意思表示等語，應屬可採。
  5.綜上所述，瀚泉公司不得以系爭3 項事由對高雄縣政府主張
    同時履行抗辯權，且瀚泉公司於本件訴訟前亦未向高雄縣政
    府為行使同時履行抗辯之意思表示，則瀚泉公司主張其得以
    系爭3 項事由向高雄縣政府行使同時履行抗辯，拒絕給付租
    金云云，自不足採信。次查，系爭租賃契約第8 條第1 項第
    7 款約定：本約出租之基地，有下列情形之一者，高雄縣政
    府得隨時終止租約，瀚泉公司不得異議：（七）本約出租之
    基地「逾期未繳納租金在2 個月以上者。」，而瀚泉公司於
    92 年5月15日繳納第1 期（即92年5 月15日起至同年8 月14
    日止）租金63 3,000元後，僅於93年11年15日繳納租金159,
    925 元、93年12月13日繳納租金159,925 元，即未再繳納租
    金之事實，為雙方所不爭執，是足認瀚泉公司確未繳納92年
    8 月15日起至93年10月止之租金，顯已逾2 個月，則高雄縣
    政府以瀚泉公司積欠租金為由，於93年12月31日起終止系爭
    租賃契約，自屬合法。而系爭租賃契約既已經高雄縣政府於
    93年12月31日合法終止，則瀚泉公司請求確認系爭租賃契約
    自94年1 月1 日起至96年5 月14日止之租賃關係存在，自無
    理由。
八、高雄縣政府依據系爭租賃契約之約定及連帶保證之法律關係
    ，請求瀚泉公司及乙○○連帶給付積欠之租金1,698,361 元
    ，有無理由？
    高雄縣政府主張瀚泉公司自系爭租賃契約簽訂後，僅繳納租
    第1 期租金633,000 元，及於93年11年15日繳納租金159,92
    5 元、93年12月13日繳納租金159,925 元後，即未繳納租金
    ，合計瀚泉公司尚積欠1,698,361 元（計算至93年12月31日
    即系爭租賃契約終止日止）之租金未繳納，且乙○○為瀚泉
    公司之連帶保證人，自應就上開積欠之租金負連帶給付責任
    ，爰請求瀚泉公司及乙○○連帶給付積欠之租金1,698,361
    元等語，而瀚泉公司及乙○○均辯稱：伊得以系爭3 項事由
    對高雄縣政府主張同時履行抗辯權，自得拒絕給付積欠之租
    金等語。經查，高雄縣政府主張瀚泉公司尚積欠1,698,361
    元之租金未繳納之事實，業據其提出應繳租金明細表1 份（
    本院卷二第338 頁）為證，瀚泉公司及乙○○雖以前詞為辯
    ，惟瀚泉公司不得以系爭3 項事由對高雄縣政府主張同時履
    行抗辯權拒絕給付租金，已如上述，是瀚泉公司及乙○○所
    為上揭辯解，自不足為採。又乙○○為瀚泉公司之連帶保證
    人一節，為乙○○所不爭，且依系爭租賃契約第11條約定：
    「甲方（指瀚泉公司）應覓連帶保證人，連帶保證履行契約
    及賠償責任。」，是乙○○就瀚泉公司所積欠上開租金自應
    負連帶清償責任。從而，高雄縣政府依據系爭租賃契約及連
    帶保證之法律關係，請求瀚泉公司及乙○○應連帶給付積欠
    之租金1,698,361 元，及自反訴狀繕本送達瀚泉公司及乙○
    ○翌日（即96年4 月17日）起至清償日止，按年息5 ％計算
    之利息，自屬有據。
九、高雄縣政府依據不當得利之規定，請求瀚泉公司給付4,642,
    000元，有無理由？
    高雄縣政府主張其於93年12月31日終止系爭租賃契約，惟瀚
    泉公司並未交還系爭土地，且繼續無權占有使用系爭土地，
    致高雄縣政府受有相當於租金之損害，爰依不當得利之規定
    ，請求瀚泉公司給付自94年1 月1 日起至95年10月31日止，
    按月以211,000 元計算之損害，合計4,642,000 元等語，瀚
    泉公司則辯稱：系爭土地於94年3 月26日即遭高雄縣政府斷
    水斷電，瀚泉公司實際使用系爭土地僅至94年3 月26日止，
    且租金之計算應依土地法第97條規定，以不超過土地及其建
    築物申報總價年息百分之十為限等語，經查：
  1.瀚泉公司辯稱：系爭土地於94年3 月26日遭高雄縣政府執行
    斷水斷電等情，業據瀚泉公司提出高雄縣政府94年3 月25日
    府建使字第0940061042號函文1 份在卷可憑（本院卷二第27
    9 頁），高雄縣政府對此亦不爭執，是瀚泉公司辯稱：因系
    爭土地於94年3 月26日即遭高雄縣政府斷水斷電等情，應可
    採信。另高雄縣政府主張瀚泉公司自94年3 月27日起至95年
    10月31日止仍無權占用系爭土地之事實，為瀚泉公司所否認
    ，則高雄縣政府自應依民事訴訟法第277 條前段規定，就此
    有利事實負舉證之責，高雄縣政府雖陳稱：依系爭租賃契約
    第5 條第3 款規定，瀚泉公司有點交返還系爭土地予高雄縣
    政府之義務，而瀚泉公司並未點交返還系爭土地予高雄縣政
    府，足認系爭土地係由瀚泉公司占有使用等語。經查，系爭
    租賃契約第5 條第3 款係約定：「如欲在租賃土地上搭建任
    何建物，需經乙方（指高雄縣政府）同意，依建築法及高雄
    縣公園綠地管理自治條例規定申請建照，並以乙方為起造名
    義人，由甲方（指瀚泉公司）出資興建，建物完成後所有權
    即無償歸乙方所有，並由甲方負責建物管理及安全維護，且
    於租賃期間屆滿或終止時，無條件負責拆除回復原狀或經乙
    方同意後，按現狀無償點交乙方管理。」，是上開約定內容
    係雙方針對系爭土地上有搭建建物時，就建物之所有權歸屬
    及契約終止後建物之處理方式等事項所為之約定，兩造並未
    約定瀚泉公司有點交返還系爭土地之義務，故高雄縣政府依
    據上開約定，主張瀚泉公司有點交返還系爭土地之義務云云
    ，自無足採，另高雄縣政府亦未提出其他證據證明瀚泉公司
    有自94年3 月27日起至95年10月31日止占有使用系爭土地之
    事實，則高雄縣政府主張瀚泉公司自94年3 月27日起至95年
    10 月31 日止有占用系爭土地等語，自不足採。綜上，瀚泉
    公司辯稱：系爭土地於94年3 月26日即遭高雄縣政府斷水斷
    電，伊實際使用系爭土地僅至94年3 月26日止等語，應可採
    信。則瀚泉公司於93年12月31日系爭租賃契約終止後，自94
    年1 月1 日起至同年3 月26日止仍有占用系爭土地之事實，
    應堪認定。
  2.按無法律上之原因而受利益，致他人受損害者，應返還其利
    益，民法第179 條前段定有明文。又無權占有他人土地，可
    能獲得相當於租金之利益為社會通常之觀念，有最高法院61
    年台上字第1695號判例可資參照。本件瀚泉公司自94年1 月
    1 日起至94年3 月26日止有占用系爭土地之事實，已如上述
    ，而系爭租賃契約業經高雄縣政府於94年12月31日終止，則
    瀚泉公司於系爭租賃契約終止後，仍自94年1 月1 日起至94
    年3 月26日止占有使用系爭土地，自屬無權占用，是高雄縣
    政府請求瀚泉公司給付94年1 月1 日起至94年3 月26日止相
    當於租金之不當得利，依據上開法條規定及判例意旨，自屬
    有據。
  3.又高雄縣政府主張依系爭租賃契約之每月租金211,000 元為
    計算不當得利之標準，瀚泉公司則主張應依土地法第97 條
    規定，以不超過土地及其建築物申報總價年息百分之十為限
    等語，惟查，土地法第97條第1 項限制房屋租金之規定，應
    僅限於城巿地方供住宅用之房屋，始有其適用，至於非供居
    住之營業用房屋並不涵攝在內（最高法院93年度台上字第17
    18號、92年度台簡上字第20號判決參照）。本件瀚泉公司承
    租系爭土地係為營業使用，業據瀚泉公司自承在卷，是瀚泉
    公司主張應依土地法第97條規定計算租金云云，尚無足採。
    本院審酌系爭租賃契約係兩造基於契約自由原則所為之約定
    ，且瀚泉公司係於高雄縣政府終止系爭租賃契約後，仍繼續
    無權占有使用系爭土地，可認瀚泉公司已取得相當於系爭租
    賃契約所約定租金之不當得利，是高雄縣政府主張以系爭租
    賃契約所約定每月租金211,000 元為計算不當得利之標準，
    尚屬可採。而瀚泉公司自94年1 月1 日起至94年3 月26日止
    無權占用系爭土地，合計為2 月又26日，以每月租金211,00
    0 元計算，合計為604,867 元【（2 ×211,000） ＋（26/3
    0 ×211,000） ＝604,867 ，元以下四捨五入】。綜上，高
    雄縣政府主張瀚泉公司無權占用系爭土地，請求返還之不當
    得利金額於604,867 元之範圍內，應予准許，逾此範圍之請
    求，則不應准許。
十、總上所述，瀚泉公司不得以系爭3 項事由向高雄縣政府主張
    同時履行抗辯權拒絕給付租金，則高雄縣政府以瀚泉公司積
    欠租金為由，於93年12月31日起終止系爭租賃契約，自屬合
    法，從而，瀚泉公司請求確認系爭租賃契約自94年1 月1 日
    起至96年5 月14日止之租賃關係存在，自無理由，應予駁回
    。另就高雄縣政府所提反訴部分，瀚泉公司尚積欠1,698,36
    1 元之租金未繳納，且乙○○為瀚泉公司之連帶保證人，則
    高雄縣政府依據系爭租賃契約及連帶保證之法律關係，請求
    瀚泉公司及乙○○應連帶給付積欠之租金1,698,361 元，及
    自96年4 月17日起至清償日止，按年息5 ％計算之利息，為
    有理由，應予准許。又瀚泉公司自94年1 月1 日起至94年3
    月26日止無權占用系爭土地，則高雄縣政府依據不當得利之
    法律關係，請求瀚泉公司返還之不當得利金額於604,867 元
    之範圍內，為有理由，應予准許，逾此範圍之請求，則無理
    由，應予駁回。
十、本判決主文第二、三項高雄縣政府勝訴部分，高雄縣政府、
一  瀚泉公司及乙○○分別陳明願供擔保請准宣告假執行及免為
    假執行，經核均無不合，本院爰各酌定相當之擔保金額准許
    之。至於高雄縣政府敗訴部分，其假執行之聲請，已失所附
    麗，應予駁回。
十、據上論結，本件本訴為無理由，反訴為一部有理由，一部無
二  理由，依民事訴訟法第78條、第79條、第85條第2 項、第39
    0條第2 項、第392 條第2 項，判決如主文。
中    華    民    國     97    年    1     月    9    日
                  民事鳳山分庭審判長法  官  楊富強
                                    法  官  李怡諄
                                    法  官  呂憲雄
正本證明係照原本作成。
如不服判決，應於送達後二十日內，向本院提出上訴狀並表明上
訴理由，如於判決送達前提起上訴者，應於判決送達後十日內補
提上訴理由書（須附繕本）。
中    華    民    國     97    年    1     月    9    日
                                    書記官  李文廣


司法院資訊處製作；財團法人民間司法改革基金會備份。
